---
title: "Introdução à análise de dados em ambiente R"

date: "17 Sep 2025"

format:
  live-html:
    toc: true
    theme: 
      light: cosmo
      dark: solar

resources:
  - penguins.csv

engine: knitr

webr:
  packages:
    - dplyr
    - palmerpenguins
    - ggplot2
  repos:
    - https://r-lib.r-universe.dev
---

{{< include ./_extensions/r-wasm/live/_knitr.qmd >}}

::: {.callout-note}
## Informes

Última atualização: `r lubridate::today()`.  

Código fonte: <https://github.com/ricoperdiz/2025_analiseDadosR_SemanaBioCBIO>.  

### Adições

+ Inserção do `ggplot2` na @sec-pacotes.  

+ Inserção de uma seção curta sobre a função de ajuda do R (== `?`).  

:::

## Apresentação

<!-- Apresentação & por que R? → 15 min -->

Bem-vindos ao mundo do **R**! 

O **R** é uma linguagem de programação desenhada para a análise de dados.  

Neste minicurso, apresentaremos resumidamente comandos básicos em R que cobrem quase todo o ciclo da análise de dados (@fig-analisedados).
Nosso intuito é demonstrar o poder do R enquanto ferramenta para a análise de dados.
Oferecemos então uma introdução à importação de dados, checagem e transformação de dados, manipulaçao


```{r}
#| label: fig-analisedados
#| fig-cap: "Ciclo da análise de dados. Neste  curso, não abordaremos a modelagem de dados. Fonte: Curso-R, disponível em <https://curso-r.github.io/livro-material/assets/img/manipulacao/ciclo-ciencia-de-dados.png>."
#| echo: false
knitr::include_graphics(
  "img/ciclo-ciencia-de-dados.png"
)
```

## Por que **R**?

{{< revealjs "por-que-r.html" >}}

------------------------------------------------------------------------

## 🔰 Básico em R

<!-- Básico em R (objetos, vetores, data.frames) → 30 min -->

Vamos começar com alguns comandos básicos.
Para atribuir dados a uma variável, isto é, criar variáveis, podemos utilizar os operadores `<-` ou `=`.
Vejam abaixo:

```{webr}
# Criando uma variável
x <- 10
y <- 5
meunome <- "Meu nome é Juca Baleiro."
sinaldeigualtambematribui = "Podemos utilizar o sinal de =, porém tradicionalmente se utiliza o operador '<-' para criar variáveis."
```
Podemos fazer operações matemáticas e guardar resultado das operações em objetos.  

```{webr}
# Operações básicas
soma <- x + y
soma
```

```{webr}
subtracao <- x - y
subtracao
```


```{webr}
multiplicacao <- x * y
multiplicacao
```

```{webr}
divisao <- x/y
divisao
```

### Ver o conteúdo de um objeto

Para ver o conteúdo de um objeto, basta digitar seu nome e rodar o código.
Por exemplo, para ver a soma, que está no objeto `soma`, fazemos assim:

```{webr}
soma
```

### Concatenando elementos com a função `c()`

Podemos concatenar elementos utilizando a função `c()`.
Chamamos esse conjunto de elementos de vetores:

```{webr}
# Vetores: coleções de elementos do mesmo tipo
numeros <- c(1, 2, 3, 4, 5)
numeros
letras <- c("a", "b", "c")
letras
```

Acima, criamos os vetores `numeros` e `letras`.
Reparem que em letras adicionamos letras do alfabeto entre aspas `""`.
*Devemos fazer isso toda vez que desejarmos __guardar texto__ em um objeto*.  

### Criar tabelas com a função `data.frame()`

Podemos criar tabelas, que no R chamamos de `data.frame`.
Cada coluna precisa ser um vetor (criado com a função `c()`). A função `data.frame()` junta esses vetores, criando uma tabela.  

Em nosso exemplo exposto abaixo, os argumentos `ID`, `Nome` e `Idade` representam os nomes das colunas de nossa tabela, guardada no objeto `dados_exemplo`:

```{webr}
# `dataframe`s: tabelas com linhas e colunas
dados_exemplo <- 
  data.frame(
  ID = c(1, 2, 3),
  Nome = c("João", "Maria", "Pedro"),
  Idade = c(25, 30, 22)
)

# Visualizando o `dataframe`
dados_exemplo
```

Podemos ver o conteúdo de `dados_exemplo` também simplesmente executando o nome do objeto:

```{webr}
dados_exemplo
```

## Pacotes de R {#sec-pacotes}

Pacotes em R são conjuntos de funções ou conjuntos de dados.
Utilizamos a função `install.packages()` para instalar esses pacotes.
Neste curso, faremos uso dos pacotes `dplyr` [@dplyr], `palmerpenguins` [@Horstetal2020], e `ggplot2` [@Wickham2016].
Primeiro, devemos instalar os pacotes.
Em seguida, carregamos os pacotes de interesse para nossos objetivos.  

::: {.callout-important}
### `install.packages()` VS. `library()`

Instalamos pacotes R **uma vez apenas**, para cada versão de R que tivermos instalado no computador.
Por outro lado, a cada sessão nova de R, devemos carregar os pacotes utilizando a função `library()`, de forma que as funções dos pacotes estejam disponíveis na sessão.  

A função `install.packages()` é como instalar um aplicativo no seu celular: você faz uma vez. O library() é como abrir esse aplicativo para usá-lo: você precisa fazer isso em cada nova sessão que iniciar.
:::

O pacote `dplyr` inaugurou uma nova sintaxe em R (ver a postagem [O que é o Tidyverse](https://www.ricardoperdiz.com/blog/2020-04-tidyverse/) para mais informações), que permite a manipulação de dados tabulares de maneira mais prática e com mais clareza ao usuário.  

O `ggplot2` [@Wickham2016] é a ferramenta de visualização mais popular em R e será utilizada neste minicurso.
Ele segue uma "gramática de gráficos", em que você constrói o gráfico em camadas.  

Por sua vez, o pacote `palmerpenguins` [@Horstetal2020] oferece um conjunto de dados referente à morfologia de três espécies de pinguins que ocorrem no [arquipélago de Palmer](https://en.wikipedia.org/wiki/Palmer_Archipelagono noroeste da [península Antártica](https://pt.wikipedia.org/wiki/Pen%C3%ADnsula_Ant%C3%A1rtica).  


```{r}
#| eval: false
install.packages(c("dplyr", "palmerpenguins", "ggplot2"))
```

Agora carregaremos o pacote por meio da função `library()`.
Devemos inserir o nome do pacote que queremos carregar entre os parênteses, com ou sem aspas.  

```{r}
#| eval: false
library("dplyr")
library("palmerpenguins")
library("ggplot2")
```

------------------------------------------------------------------------

## 🧳 Importando dados 🎲

<!-- Importação → 15 min -->

Para a análise de dados, precisamos carregar __dados__ 😄😄😄.
Existem diversas maneiras de importar dados ao R.
Importaremos um arquivo CSV referente ao pacote R `palmerpenguins` [@Horstetal2020].  

```{webr}
pinguins <- 
  read.table("penguins.csv", sep = "\t", dec = ".", header = TRUE)
pinguins
```

Quando executamos os dados lidos pela função `read.table()`, podemos acabar vendo muita coisa, o que pode acabar incomodando.
Desta forma, pode-se utilizar a função `head()` para ver apenas as primeiras seis linhas da tabela.  


```{r}
#| include: false
#| eval: false
pinguins <- read.table(
  "penguins.csv",
  sep = "\t",
  dec = ".",
  header = TRUE
)
head(pinguins)
```


::: {.callout-tip}
### Diferença entre `read.csv()` e `read.table()`

O R possui diferentes funções para ler tabelas:

+ `read.csv()` é uma forma simplificada de read.table() já configurada para ler arquivos separados por vírgula (,) e com ponto (.) como separador decimal.

+ `read.table()` é mais flexível, permitindo ajustar separador (`sep`) e símbolo decimal (`dec`).  
:::


### Inspeção básica - `head()`, `tail()`, `str()`, `summary()` e `glimpse()` {#sec-inspecaobasica}

<!-- inspeção de dados → 25 min -->

Agora que os dados foram lidos, vamos inspecioná-los.
Para ver as primeiras linhas/valores de um objeto, utilizamos a função `head()`:

```{webr}
# Inspecionando os dados
head(pinguins)   # Primeiras 6 linhas
```

Para observar os últimos valores, utilizamos a função `tail()`:

```{webr}
tail(pinguins)   # Últimas 6 linhas
```

Podemos utilizar a função `dplyr::glimpse()` para ver a estrutura dos dados:

```{webr}
glimpse(pinguins) # Uma visão geral dos dados
```

Além de `dplyr::glimpse()`, duas funções muito úteis para inspecionar dados são:

+ `str()`: mostra a estrutura do objeto.

+ `summary():` gera um resumo estatístico das variáveis numéricas e uma contagem das categorias.  

```{webr}
str(pinguins)
summary(pinguins)
```


------------------------------------------------------------------------

## 🧹 Limpeza e checagem de dados 👀

Dados do mundo real raramente são perfeitos.
Precisamos limpá-los.  

+ **Dados ausentes (NA):** Verificando e lidando com valores `NA`.  

+ **Tipos de colunas:** Garantindo que cada coluna tenha o tipo de dado correto (numérico, texto, etc.).  

### Dados ausentes

```{webr}
# Identificando valores ausentes
sum(is.na(pinguins))
```

### Removendo linhas com NA

Para remover todas as linhas que apresentarem valoes ausentes, podemos utilizar a função `na.omit()`.  

```{webr}
dados_sem_na <- na.omit(pinguins)
```

Agora checamos os dados após a remoção das linhas com dados ausentes:

```{webr}
glimpse(dados_sem_na)
```

### Renomear colunas

Podemos renomear colunas utilizando a função `dplyr::rename()`:

```{webr}
# Renomeando colunas para nomes em portugues
pinguins_renomeados <- 
  rename(
    pinguins,
    barbatana_comprimento_mm = flipper_length_mm,
    massa_corporal_g = body_mass_g
  )
```

Veja agora o resultado da renomeação das colunas:

```{webr}
glimpse(pinguins_renomeados)
```

### Transformação de tipos de dados/colunas

Às vezes, uma coluna que deveria ser numérica (por exemplo, com números) é lida como um texto.
Isso pode acontecer quando a coluna tem algum valor não numérico, como um caractere especial ou um espaço.  

Para resolver, podemos converter o tipo de dado.
Por exemplo, vamos transformar a coluna `body_mass_g` para o tipo numérico usando a função `as.numeric()`:

```{webr}
# Transformando uma coluna para numérica
pinguins$body_mass_g <- as.numeric(pinguins$body_mass_g)
glimpse(pinguins) # Agora veja que a coluna está como 'numérica'
```

::: {.callout-tip}
### Ajuda para entender quais são os argumentos de uma função

O R possui uma função, chamada ajuda "*help*", que deve ser utilizada para obtermos informação sobre o que uma função executa.
Para obter essa ajuda, devemos pegar a função e executá-la da seguinte forma:

```{r}
#| eval: false
#| echo: true
?read.table
?na.omit
?c
```

Ao utilizar o `?` junto ao nome de uma função, sem os parênteses, uma janela se abre contendo várias informações úteis referentes ao que aquela determinada função faz. Teste aí!
:::

## Prática I: o básico na ponta dos dedos

Explore agora as lições dadas até então.  

```{webr}
pinguins
```

Agora é sua vez: crie um vetor chamado `idades` contendo os valores 20, 25, 30, 35.
Some 10 a cada idade e verifique o resultado.

```{webr}
# Coloque aqui seu codigo
```

------------------------------------------------------------------------

## 🛠️ Manipulação e transformação de dados 🪛

<!-- Limpeza e transformação (dplyr) → 40 min -->

### Utilização do  *pipe* `|>`

O [R desde a versão 4.1.0 permite a utilização do operador `|>`](https://ivelasq.rbind.io/blog/understanding-the-r-pipe/), popularmente chamado de *pipe* (cano, em tradução literal), que permite o encadeamento de ações na linguagem.
Isso serve apenas para facilitar a leitura do código.
Assim lemos o código da esquerda para a direita.  

Por exemplo, usando os exemplos anteriores, poderíamos fazer uso do *pipe* da seguinte maneira:

```{webr}
pinguins |> 
  head()
```

```{webr}
pinguins |> 
  tail()
```

```{webr}
pinguins |> 
  glimpse()
```

**Reparem que o resultado é o mesmo apresentado na @sec-inspecaobasica.**  

O verdadeiro poder do *pipe* `|>`  aparece quando encadeamos múltiplas operações em sequência.
Isso nos permite realizar uma análise completa em poucas linhas de código, mantendo a lógica clara.  

#### Exemplo

Vamos filtrar os pinguins da espécie `Adelie`, selecionar a coluna de massa corporal, remover os valores ausentes e, por fim, calcular a média

Veja como o |> torna essa sequência de passos fácil de ler:


```{webr}
pinguins |>
  filter(species == "Adelie") |> 
  select(body_mass_g) |> 
  na.omit() |> 
  summarise(media_massa = mean(body_mass_g))
```


::: {.callout-tip}
## `|>` funciona como um cano!

Pense no `|>` como um cano que 'passa' o resultado do comando anterior para a próxima função.
Isso nos permite ler o código da esquerda para a direita, como uma sequência de passos.
:::

Sem o *pipe*, o mesmo processo seria mais complexo e difícil de ler, pois uma função ficaria aninhada dentro da outra:

```{webr}
summarise(
  na.omit(
    select(
      filter(pinguins, species == "Adelie"), 
      body_mass_g)
    ), 
  media_massa = mean(body_mass_g))
```

O `|>` transforma essa sintaxe confusa em uma sequência lógica de comandos.  

### Pacote `dplyr`

+ `select()`: Escolhe colunas.
+ `filter()`: Filtra linhas.
+ `mutate()`: Cria novas colunas ou altera existentes.
+ `group_by()` e `summarize()`: Agrupa dados para fazer resumos.  

Filtrando pinguins com barbatanas maiores que 200 mm:

```{webr}
pinguins_maior_que_200 <-
  pinguins |>
  filter(flipper_length_mm > 200)
pinguins_maior_que_200
```

### 🧠 Microdesafio

Filtre apenas os pinguins da ilha `Dream`:

```{webr}
#Insira o codigo aqui
```


### Seleção de colunas - `dplyr::select()`

Podemos selecionar colunas com a função `select()`:

```{webr}
pinguins |>
  select(flipper_length_mm, body_mass_g)
```

### Criação de novas colunas - `dplyr::mutate()`

Para criar novas colunas, usamos a função `mutate()`.

```{webr}
dados_com_nova_coluna <- 
  pinguins |>
  mutate(
    diferenca = 
  ))
```

Podemos fazer isso baseados em condições. Por exemplo, a função `case_when()` é ótima para aplicar várias regras, enquanto o `ifelse()` é mais simples e ideal para regras de 'se isso, então aquilo'.  

```{webr}
pinguins |>
  mutate(barbatana_grande = case_when(
    flipper_length_mm > 200 ~ "Grande",
    flipper_length_mm < 200 ~ "Pequena",
    .default = "Sem dados"
  ))
```

```{webr}
pinguins |>
  mutate(
    especie_Adelia = ifelse(species == "Adelia", TRUE, FALSE)
      )
```

### Agrupamento e sumarização de dados - `group_by()` e `summarise()`

Podemos agrupar os dados por qualquer variável e fazer sumários estatísticos, úteis na análise exploratória de dados.
Para agrupar os dados, utilizamos a função `group_by()`; e para sumarizar, utilizamos a função `summarise()`.  

```{webr}
pinguins |>
  group_by(species) |>
  summarise(
    media_barbatana_mm = mean(flipper_length_mm, na.rm = TRUE),
    n_individuos = n()
  )
```

A função `summarise()` é incrivelmente poderosa para resumir seus dados.
Além de calcular a média (`mean()`), podemos usar várias outras funções estatísticas para obter uma visão mais completa de cada grupo.  

Imagine que queremos entender não apenas a média, mas também a variabilidade dos dados.
Podemos calcular o desvio padrão (`sd()`), o valor mínimo (`min()`) e o máximo (`max()`) do comprimento da barbatana por espécie.  


```{webr}
pinguins |>
  group_by(species) |>
  summarise(
    media_barbatana_mm = mean(flipper_length_mm, na.rm = TRUE),
    desvio_padrao_mm = sd(flipper_length_mm, na.rm = TRUE),
    min_barbatana_mm = min(flipper_length_mm, na.rm = TRUE),
    max_barbatana_mm = max(flipper_length_mm, na.rm = TRUE),
    n_individuos = n()
  )
```

::: {.callout-tip}
## `na.rm = TRUE`

O `na.rm = TRUE` que você vê dentro das funções `mean()`, `sd()`, `min()` e `max()` significa 'remova os valores NA (valores ausentes) antes de fazer o cálculo'. Isso evita erros e garante que a função opere apenas com os dados disponíveis.  

:::


### Simplificando contagens com `count()`

A função `count()` do pacote `dplyr` é a maneira mais simples e direta de realizar contagens por grupos.
É uma ferramenta essencial na análise exploratória.  

Enquanto `summarise()` pode ser usado para contar, a função `count()` foi feita para essa tarefa, tornando o código mais simples e intuitivo.
Ela automaticamente agrupa os dados e conta a frequência de cada categoria.

Por exemplo, se quisermos saber a quantidade de pinguins de cada espécie em cada ilha, basta usar `count()` e especificar as colunas:

```{webr}
pinguins |> 
  count(species, island)
```

É uma maneira rápida e elegante de resumir a distribuição dos dados categóricos.  

## Prática II: manipulando dados 💾

Explore agora o que fizemos até o momento: selecionar colunas, renomear algumas, criar novas colunas:

```{webr}
pinguins |> select(species, island)
pinguins |> select(especie = species, ilha = island)
pinguins |> filter(species == "Adelia")
```

------------------------------------------------------------------------

## 📈 Visualização de dados 📊

<!-- Visualização (ggplot2) → 40 min -->

O pacote `ggplot2` [@Wickham2016] uma "gramática de gráficos", em que você constrói o gráfico em camadas.
As funções básicas do pacote, nesta ordem, são:

+ `ggplot()`: Define os dados e a estética (`aes()`).  

+ `geom_*`: Adiciona as camadas geométricas (pontos: `geom_point()`; barras: `geom_col()`; linhas: `geom_line()`).

Façamos um histograma do comprimento do bico dos pinguins:

```{webr}
ggplot(pinguins, aes(x = bill_length_mm)) +
  geom_histogram(binwidth = 5, fill = "skyblue", color = "black") +
  labs(title = "Distribuição do comprimento de bico de pinguins do arquipélago Palmer", x = "Comprimento de bico (mm)", y = "Frequência")
```

### Visualizando relações entre variáveis

Gráfico de dispersão entre comprimento de barbatana (`flipper_length_mm`) e massa corporal (`body_mass_g`)

```{webr}
pinguins |> 
  ggplot(aes(x = flipper_length_mm, y = body_mass_g)) +
  geom_point(color = "darkblue", alpha = 0.6) +
  labs(title = "Comprimento de barbatana e massa corporal de pinguins do arquipélago Palmer", x = "Comprimento de barbatana", y = "Massa corporal")# + geom_smooth(method = "lm", se = FALSE, color = "red")
```

------------------------------------------------------------------------

### Explorando relações complexas

Podemos adicionar mais variáveis aos nossos gráficos usando a estética.

+ `color`: Mapeia uma variável categórica para a cor.  

+ `facet_wrap()` e `facet_grid()`: Cria sub-gráficos para cada categoria.  

```{webr}
pinguins |> 
  ggplot(aes(x = flipper_length_mm, y = body_mass_g, color = species)) +
  geom_point() +
  labs(title = "Comprimento de barbatana e massa corporal por espécie de pinguim ocorrentes no arquipélago Palmer", x = "Comprimento de barbatana", y = "Massa corporal")# + geom_smooth(method = "lm", se = FALSE, color = "red")
```

### Gráficos de facetas

As facetas facilitam a visualização de dados por grupos.
Há duas funções que produzem as facetas:

+ `facet_wrap()`, quando você quer visualizar dados por apenas uma variável;  

+ `facet_grid()`, que deve ser utilizada quando você quer ver a combinação entre duas variáveis.  


```{webr}
ggplot(pinguins, aes(x = flipper_length_mm, y = body_mass_g)) +
  geom_point() +
  facet_wrap(~species) +
  labs(
    title = "Comprimento de barbatana e massa corporal\npor espécie de pinguim ocorrentes no arquipélago Palmer",
    x = "Comprimento de barbatana (mm)",
    y = "Massa corporal (g)")
```


```{webr}
ggplot(pinguins, aes(x = flipper_length_mm, y = body_mass_g)) +
  geom_point() +
  facet_grid(species ~ island) +
  labs(
    title = "Comprimento de barbatana e massa corporal\npor espécie de pinguim e ilha ocorrentes no arquipélago Palmer",
    x = "Comprimento de barbatana (mm)",
    y = "Massa corporal (g)")
```

### Gráfico de barras com `geom_col()`

Além de histogramas e dispersões, gráficos de barras são muito úteis:

```{webr}
pinguins |> 
  count(species) |> 
  ggplot(aes(x = species, y = n, fill = species)) +
  geom_col() +
  labs(title = "Número de pinguins por espécie")
```

## Prática III: visualizando relações

Agora é a sua vez de testar.
Use o espaço abaixo para selecionar váriaveis e plotar.
Se você não lembrar do nome das variáveis, use as funções `str()` ou `dplyr::glimpse()` para relembrar, checando assim a estrutura dos dados.  

```{webr}
pinguins |> 
  ggplot(aes(x = flipper_length_mm, y = body_mass_g)) +
  geom_point() +
  labs(title = "Variável X vs. Variável Y", x = "Qual variável?", y = "Qual variável?")
```


## 🧠 Desafio relâmpago 🌩️

<!-- Desafios e conclusão → 25 min -->

> Filtre apenas os pinguins da espécie `Adelie` e faça um gráfico de dispersão entre `flipper_length_mm` e `body_mass_g`. Use cores diferentes para cada ilha.  


```{webr}
# Inclua seu codigo aqui
```

## Conclusão e próximos passos

Parabéns!
Você concluiu este minicurso introdutório.
Vimos (quase) o ciclo completo da análise de dados: importação, limpeza, transformação e visualização.  

**Onde seguir a partir daqui?**

+ **Aprofundar-se na linguagem R:** Buscar dominar a linguagem. Há muita literatura disponível [@VicentiniPerdiz2021].  

+ **Modelagem Estatística:** Aprenda a construir modelos de regressão, etc.  

+ **_Machine Learning_:** Mergulhe em algoritmos de previsão. 

+ **Comunicação:** Aprenda a criar _dashboards_ interativos com pacotes como o **Shiny**.  

## Exercício prático

Tente aplicar o que aprendeu em um novo conjunto de dados.  

```{webr}
# Carregue um novo conjunto de dados
# dados_projeto <- read.table("caminho/para/seu/arquivo.csv")

# Faça uma análise exploratória...
# Limpe e transforme os dados...
# Crie visualizações para contar uma história...
```

## Referências citadas

::: {#refs}
:::

